臺灣桃園地方法院民事裁定
111年度消債職聲免字第96號
聲  請  人  
即  債務人  蔡蕙竹

代  理  人  趙興偉律師（法扶律師）
上列當事人因消費者債務清理事件聲請免責，本院裁定如下：
    主    文
債務人甲○○應予免責。
    理    由
一、按法院為終止或終結清算程序之裁定確定後，除別有規定外
    ，應以裁定免除債務人之債務，消費者債務清理條例（下稱
    消債條例）第132條定有明文。而法院裁定開始清算程序後
    ，債務人有薪資、執行業務所得或其他固定收入，扣除自己
    及依法應受其扶養者所必要生活費用之數額後仍有餘額，而
    普通債權人之分配總額低於債務人聲請清算前二年間，可處
    分所得扣除自己及依法應受其扶養者所必要生活費用之數額
    者，法院應為不免責之裁定。但債務人證明經普通債權人全
    體同意者，不在此限；債務人有下列各款情形之一者，法院
    應為不免責之裁定。但債務人證明經普通債權人全體同意者
    ，不在此限：㈠於7年內曾依破產法或本條例規定受免責。㈡
    故意隱匿、毀損應屬清算財團之財產，或為其他不利於債權
    人之處分，致債權人受有損害。㈢捏造債務或承認不真實之
    債務。㈣聲請清算前二年內，因消費奢侈商品或服務、賭博
    或其他投機行為，所負債務之總額逾聲請清算時無擔保及無
    優先權債務之半數，而生開始清算之原因。㈤於清算聲請前1
    年內，已有清算之原因，而隱瞞其事實，使他人與之為交易
    致生損害。㈥明知已有清算原因之事實，非基於本人之義務
    ，而以特別利於債權人中之1人或數人為目的，提供擔保或
    消滅債務。㈦隱匿、毀棄、偽造或變造帳簿或其他會計文件
    之全部或一部，致其財產之狀況不真確。㈧故意於財產及收
    入狀況說明書為不實之記載，或有其他故意違反本條例所定
    義務之行為，致債權人受有損害，或重大延滯程序。同條例
    第133條、134條亦分別有明定。是故，法院為終止或終結清
    算程序之裁定確定後，除有消債條例第133條、134條各款所
    定之情形者，法院應為不免責之裁定外，法院即應以裁定免
    除債務人之債務。
二、債務人前於民國106年3月27日向本院聲請債務前置協商調解
    ，經本院以106年度消債調字第103號受理，於106年4月19日
    調解不成立，債務人於同日以言詞聲請清算，經本院106年
    度消債清字第36號裁定自106年7月13日下午5時開始清算程
    序，並命司法事務官進行本件清算程序，於程序進行中，債
    務人名下除與其他繼承人共同繼承之坐落於新北市板橋區僑
    中段之房地各1筆（下稱系爭房地）及存款新臺幣（下同）7
    30元、案款2萬元外，別無其他財產，而系爭房地經鑑定後
    ，債務人之應有部分市值應為13萬9749元，是本件清算財團
    價值為16萬479元，債務人以提出等值現金之方式進行分配
    ，司法事務官以106年度司執消債清第39號裁定終結清算程
    序確定在案，業經本院依職權調閱上開卷宗核閱無訛，堪予
    認定。是以，依首揭法律規定，本件即應審究債務人是否應
    予以免責。
三、又本院已於111年8月1日以桃院增傑106年度司執消債清字第
    39號函通知債務人及全體普通債權人就債務人應否免責乙事
    表示意見，債權人除台中商業銀行股份有限公司、國泰世華
    商業銀行股份有限公司、臺灣銀行股份有限公司均具狀表示
    不同意債務人免責外，其餘債權人則未表示意見，債務人則
    以書狀表示其無消債條例第133、134條規定不予免責事由（
    司執消債清卷第62、72至77頁）。　　
四、經查：　　　
（一）債務人無消債條例第133條之說明：
   1、債務人於開始清算起即106年7月13日起迄至清算完結之11
      1年7月29日止，均在新北市林口區麗園國民小學（下稱麗
      園國小）安親班工作，寒暑假沒有薪資收入等情，業據債
      務人陳報在卷，並有麗園國小教職員薪資證明單、薪資明
      細、所得代扣明細表及稅務電子閘門查詢資料在卷可稽，
      而債務人於106年至110年之薪資所得收入分別為29萬9700
      元、31萬9840元、34萬2000元、35萬3920元、27萬4400元
      ，亦有本院依職權查調之稅務電子閘門財產所得調件明細
      表在卷為憑（司執消債清卷一第128、146、195頁、卷二
      第95頁、個資卷），是認債務人每月薪資收入應以2萬649
      8元【計算式：（29萬9700元＋31萬9840元＋34萬2000元＋35
      萬3920元＋27萬4400元）÷60個月＝2萬6498元，元以下四捨
      五入）作為計算債務人償債能力之基礎。　
　 2、而債務人於裁定開始清算起即106年7月13日起迄至清算完
      結111年7月29日止，其必要生活費用依106至111年度桃園
      市最低生活費公告金額乘以1.2倍計算，106、107年度每
      月為1萬6430元，108年度每月為1萬7494元，109至111年
      度每月為1萬8337元。又債務人尚須與前配偶共同扶養2名
      未成年子女，其扶養費用同前揭方式計算再除以2，並分
      別計算至渠等於106年10月23日及108年5月13日成年為止
      。基此，106年度扶養費於106年10月以前為每月1萬6430
      元，106年11月起至107年度每月為8215元，108年度扶養
      費於108年5月以前為每月8747元。故其生活費及扶養費合
      計129萬8580元（計算式：1萬6430元×18個月＋1萬7494元×
      12個月＋1萬8337元×31個月＋1萬6430元×4個月＋8215元×14
      個月＋8747元×5個月＝129萬8580元）。
　 3、是債務人於106年7月13日開始清算時起至清算完結之111
      年7月29日止，其每月固定收入減去必要生活費用，應有
      餘額31萬7798元（計算式：2萬6498元×61個月－129萬8580
      元＝31萬7798元）。
　 4、按債務人於法院調解不成立之日起20日內，聲請更生或清
      算者，以其調解之聲請，視為更生或清算之聲請，消債條
      例第153條之1第2項定有明文。本件債務人於106年3月27
      日聲請調解，則其聲請清算前二年應為104年3月27日起至
      106年3月26日止，是以104年3月起至106年2月止之所得收
      入計算，本院審酌債務人104、105、106年所得收入分別
      為18萬460元、24萬3468元及29萬9700元，有債務人提出
      之104年度綜合所得稅各類所得資料清單及本院依職權查
      調之稅務電子閘門財產所得調件明細表在卷可佐（消債調
      卷第24頁、司執消債清卷一第76、121頁），認債務人聲
      請清算前2年可處分所得為44萬3801元（計算式：18萬046
      0÷12×10+24萬3468+29萬9700÷12×2=44萬3801元，元以下
      四捨五入）計算，較為妥適。另必要生活費用部分，則以
      104、105、106年度桃園市每人每月最低生活費用1.2倍即
      1萬5385元、1萬6430元、1萬6430元計算。又債務人尚須
      與配偶（105年8月30日離婚）共同扶養2名未成年子女，
      其扶養費用同前揭方式計算再除以2，是債務人聲請前二
      年必要生活費用依前揭方式計算，為76萬7740元【計算式
      ：（1萬5385元+1萬5385元）×10個月+（1萬6430元+1萬64
      30元）×14個月＝76萬7740元），已高於債務人所陳報之必
      要支出即62萬4822元（見消債調卷第22頁）。準此，債務
      人聲請清算前二年間，可處分所得扣除自己及依法應受其
      扶養者所必要生活費用之數額，顯已入不敷出，而普通債
      權人之分配總額於剔除郵務費用後仍有15萬6620元，是認
      聲請人並無消債條例第133條之不免責事由。
（二）債務人無消債條例第134條之說明：
　    消債條例關於清算程序係以免責主義為原則，不免責為例
      外，倘債權人主張債務人有消債條例第134條各款所定不
      免責之情事，即應由債權人就債務人有合於上開各款要件
      之事實，提出相當之事證證明之，惟債權人未具體說明或
      提出相當事證證明，且本院復查無債務人有何消債條例第
      134條所列各款之不免責事由，自難認債務人有消債條例
      第134條各款所定之情事。
五、綜上所述，聲請人業經本院為終止清算程序之裁定確定，且
    不符合消債條例第133條所定之情形，復查無同條例第134條
    各款所列之不免責事由，依同條例第132條之規定，自應裁
    定聲請人免責。
六、依消債條例第132條，裁定如主文。　　
中　　華　　民　　國　　111 　年　　11　　月　　30　　日
                  民事第四庭  法　官　陳昭仁
以上正本係照原本作成。
如對本裁定抗告應於送達後10日內向本院提出抗告狀，並繳納新
台幣1000元之裁判費。
中　　華　　民　　國　　111 　年　　12　　月　　1 　　日
                              書記官  陳佩伶